最高法院刑事判決　　　　　　　　　　　　　　　　八十八年度台上字第六五九號
　　上訴人　台灣高等法院台南分院檢察署檢察官
　　被　告　蔡俊賢　男
右上訴人因被告詐欺等罪案件，不服台灣高等法院台南分院中華民國八十七年九月十
五日第二審判決（八十七年度上易字第七一六號，起訴案號：台灣嘉義地方法院檢察
署八十五年度偵字第七三四○號、八十六年度偵字第五一七號、第三三七八號，併辦
案號：同署八十五年度偵字第七四一四號、八十六年度偵字第一三二號），提起上訴
，本院判決如左：
    主  文
原判決關於偽造有價證券部分撤銷，發回台灣高等法院台南分院。
其他上訴駁回。
    理  由
本件檢察官上訴書未聲明僅對原判決關於偽造有價證券部分提起上訴，應視為對詐欺
部分亦提起上訴，合先明。
本件理由分兩部分說明：
一偽造有價證券部分
卷查第一審檢察官起訴書僅起訴被告蔡俊賢自民國八十五年一月至八十六年三月底陸
續向蘇雪梅、林冠辰、傅松枝、楊貴芬、謝國良等人詐欺取財，涉犯刑法第五十六條
、第三百三十九條第一項之連續詐欺罪嫌等情；案於第一審審理中，檢察官另以被告
涉嫌於八十四年一月夥同吳峰雄、楊貴芬（俱經處分不起訴）冒用告訴人吳明和、吳
來旺、吳居川、吳居元等人名義為發票人，共同偽造面額新台幣六百萬元之本票一張
，由楊貴芬持以行使，觸犯偽造有價證券罪嫌（嘉義地檢署八十五年度偵字第七四一
四號、八十六年度偵字第一三二號案卷），認與上開詐欺案件有連續犯（似為牽連犯
之誤）關係，以行政公文函請第一審法院併予審判，第一審審結，除就詐欺部分於判
決主文諭知罪刑外，就偽造有價證券部分於判決理由內附帶稱：「此部分不能證明
被告犯罪，原應為無罪之諭知，惟公訴人以此部分與其所犯前開（詐欺）有罪部分有
方法、結果之牽連關係，爰不另為無罪之判決」；檢察官復循告訴人吳明和等之請求
，提起第二審上訴，其理由載稱：「被告蔡俊賢確實有與楊貴芬共同偽造告訴人等之
本票，原審疏而不問，僅論以詐欺罪，顯有違法之處」等語，經原審為實體上之審理
，維持第一審判決，就詐欺部分於原判決主文諭知「上訴駁回」，就偽造有價證券部
分於原判決理由內論斷，載稱：「此部分尚不能證明被告犯罪，原應為無罪之諭知，
惟公訴人認被告此部分犯嫌與其所犯前開（詐欺）有罪部分犯行之間有方法、結果之
牽連關係，基於審判不可分原則，爰不另為無罪之諭知」。固非毫無見地。
惟按刑事審判採彈劾（訴訟）主義，案件須經起訴、上訴等訴訟上之請求，對法院發
生訴訟關係，法院始有審判之職權。所謂訴訟上之請求，應依刑事訴訟法規定之程式
為之，如僅以行政公函請求併辦，尚不得認為有訴之存在。查檢察官就被告涉犯偽造
有價證券罪嫌部分，以行政公文函請第一審法院併入繫屬中之詐欺案件予以審判，該
項公函非屬訴訟上之請求，並無訴之存在，第一審法院本不受其拘束（本院八十二年
第八次刑事庭會議決議(一)參考），第一審判決雖於理由內附帶說明，為如上所述之記
載，乃屬贅論，並不生判決之效力，亦即應認此部分未經第一審判決，當事人原不得
對之提起第二審上訴（本院四十年台上字第一一五號、四十九年台上字第一二九九號
判例參照），乃檢察官對之亦提起第二審上訴，觀其如上所述之上訴理由，又未主張
此部分與詐欺部分有何裁判上一罪之不可分關係（應認係一獨立之新訴），原審未從
程序上判決駁回該部分上訴，已有不合，竟逕為實體上之審理，雖其就此部分僅於判
決理由欄為如上所述之論，未於主文欄明白諭知無罪，不合判決書之法定程式，惟
既因基於檢察官上訴之請求而業於判決理由內認定此部分犯罪不能證明，難謂對之未
加判決（司法院院字第二五一○號解釋參照）；但因原判決已明認此部分犯罪不能證
明，致於法無從認為與經起訴論罪科刑之詐欺部分有科刑上一罪之不可分關係（且依
檢察官移送併辦資料觀察，縱認此部分犯罪足以證明，亦與詐欺部分之犯罪時、地、
手段、被害法益等，無方法與目的或目的與結果之牽連犯關係），則原審此部分判決
自非適法。檢察官提起第三審上訴主張此部分與詐欺部分有裁判上一罪關係，與卷內
檢察官第二審上訴書等資料不符，固無可取，惟原審就此部分從實體上予以審判，既
屬違法，應由本院予以撤銷，發回原審法院更為適當之判決，以符法制。
二詐欺部分
按刑事訴訟法第三百七十六條所列各罪之案件，經第二審判決者，不得上訴於第三審
法院，法有明文。本件被告蔡俊賢詐欺案件，原審係維持第一審依刑法第五十六條、
第三百三十九條第一項論處罪刑之判決，駁回檢察官在原審之上訴，核屬刑事訴訟法
第三百七十六條第四款之案件，依首開說明，既經第二審判決，自不得上訴於第三審
法院，檢察官復就此部分亦提起上訴，顯為法所不許，應從程序上予以駁回。
據上論結，應依刑事訴訟法第三百九十七條、第四百零一條、第三百九十五條前段，
判決如主文。
中      華      民      國    八十八    年      二      月      十      日
                              最高法院刑事第十庭
                                  審判長法官  曾  有  田
                                        法官  林  永  茂
                                        法官  劉  介  民
                                        法官  呂  潮  澤
                                        法官  謝  俊  雄
      右正本證明與原本無異
                                              書  記  官
中      華      民      國    八十八    年      二      月     十九     日
                                                                        Ｂ
